【裁判字號】    89,自,848
【裁判日期】    900327
【裁判案由】    詐欺
【裁判全文】
臺灣臺北地方法院刑事判決                          八十九年度自字第八四八號
    自  訴  人  甲○○
    被      告  丙○○
右列被告因 詐欺案件，經自訴人提起自訴，本院判決如左：
    主  文
丙○○無罪。
    理  由
一、本件自訴意旨略以：自訴人甲○○於民國七十九年經自訴人之夫弟（即小叔）乙○○之介紹，認識被告丙○○，當時被告丙○○向自訴人表示其為骨董收藏家，
    並帶自訴人至被告當時之台北市○○○路○段一棟大樓之七樓住處，出示一本中
    國美術書籍，其上書寫有收藏家為被告丙○○，因自訴人對畫畫有興趣，因而與
    被告丙○○來往；迨至八十年三月份被告丙○○在其前開新生北路住處向自訴人
    表示因做生意缺錢，故向自訴人借貸款項，言明一個月即可歸還，自訴人遂將款
    項新台幣（以下同）七十萬元借貸與被告丙○○，嗣經約十到十五日左右，被告
    丙○○先行償還自訴人五十萬元；隨後於同年四月份被告丙○○又向自訴人借貸
    款項三百五十萬元，因自訴人並無該等鉅款，遂將自訴人所有坐落台北市○○○
    路○段三二六號四樓房地（大樓建物名稱為濱胡名宮大廈；位於東胡地區）向合
    作金庫松山支庫抵押借貸款項三百五十萬元，隨後於八十年四月十二日（事後於
    八十九年十一月二十六日具狀，於同年月二十八日庭呈該狀，狀內又改稱係於八
    十年五月十三日，而非八十年四月十二日）丙○○之台北市○○路一百號十樓之
    十四家中，由乙○○交與被告；當自訴人交付該款項後，案外人乙○○則從中拿
    取部分現金，自訴人當時曾有質疑，惟被告表示乙○○是代其還債。迨至八十年
    四月二十日左右，案外人乙○○復出面表示丙○○要借七十萬元做生意，自訴人
    乃轉向友人蔡光民（現人在美國）貸借款項七十萬元帶至丙○○上開住家，而由
    乙○○將款項交付丙○○；隨後至八十年四月二十五日，再由乙○○向自訴人表
    示丙○○要借款項七十萬元，嗣由自訴人再向友人蔡光民貸借款項七十萬元後，
    再與乙○○將上開款項七十萬元帶至被告丙○○前揭住處交與被告丙○○；爾後
    自訴人曾向被告丙○○催討，竟尋覓無著；被告總共向自訴人詐騙款項五百一十
    萬元（即前開第一筆款項七十萬元，嗣後先行償還五十萬元，尚有二十萬元未還
    ；外加第二筆款項三百五十萬元；與後述第三筆款項七十萬元及第四筆款項七十
    萬元等共計五百一十萬元）；因認被告丙○○涉犯有刑法第三百三十九條第一項
    之詐欺取財罪嫌云云。
二、按犯罪事實應依證據認定之，無證據不得推定其犯罪事實，刑事訴訟法第一百五
    十四條定有明文；又所謂認定犯罪事實之證據，係指足以認定被告確有犯罪行為
    之積極證據而言，如未發現相當證據，或證據不足以證明，自不能以推測或擬制
    之方法，以為裁判基礎；再認定不利於被告之事實，須依積極證據，茍積極證據
    不足為不利於被告事實之認定時，即應為有利於被告之認定，更不必有何有利之
    證據，最高法院四十年台上字第八十六號與三十年台上字第八一六號分別著有判
    例足參；再按刑法第三百三十九條第一項之詐欺取財罪，必以行為人主觀上具有
    意圖為自己不法所有之詐欺犯意，客觀上有施用詐術使被害人將其本人或第三人
    之物交付為其構成要件；所謂施用詐術使人交付，必須被詐欺人因行為人使用詐
    術而陷於錯誤，始足當之；若行為人所用方法，不能認為詐術，亦不致使人陷於
    錯誤，即不構成該罪，最高法四十六年臺上字第二六○號著有判例可資參照。
三、按本件自訴人甲○○自訴被告丙○○涉犯有前開詐欺取財罪犯行，無非係基於：
    （一）、自訴人甲○○本人單方面之指訴。（二）、自訴人提出之被告丙○○簽
    名，書寫有八十年十一月二十四日，內容各為壹佰陸拾萬元和參佰伍拾萬元之借
    據各一紙等，資為犯罪證據。惟訊據被告丙○○則堅決否認有前開詐欺取財罪犯
    行，辯稱：（一）、伊從未向自訴人借過錢，因伊與自訴人小叔乙○○是朋友，
    彼此之間即有金錢來往，乙○○曾向自訴人借過錢，但與伊本人無關；伊確有向
    乙○○借錢沒錯，但並未向自訴人借錢，何來詐欺之事。（二）、後來會寫上開
    借據給自訴人，是因為自訴人說他有一筆一百多萬的錢是跟他美國朋友借的，為
    了向其美國朋友有個交代；而那段期間，乙○○到外地，找不到人，所以自訴人
    拜託伊寫那張借據給他朋友看，那張借據是於八十一年二、三月份間，自訴人拜
    託伊寫的，當時伊還住在新生北路；借據上寫八十年十一月二十四日之日期當時
    則住在長春路一百號，伊是在八十一年底左右才搬到新生北路的，伊答辯狀有提
    戶籍謄本可以證明；因八十一年二、三月時自訴人之友人剛好要從美國到臺灣來
    ，自訴人為了給其朋友交代，所以才寫提前日期。伊因確實有欠乙○○款項，而
    且伊亦知悉乙○○曾向其二嫂即自訴人借錢，所以伊義不容辭的幫自訴人寫該張
    借據。自七十九年開始，乙○○曾囑咐伊要將償還乙○○本人款項，直接匯到自
    訴人的帳戶內，一直到八十三年，均是以伊名義或以伊太太周錦雲的帳戶匯的，
    剛開始一年左右，每月都匯了十幾萬元，後來經濟比較不好，八十一年以後改匯
    每月五萬元；上開償還款項均是伊應償還乙○○所積欠之款項，直至八十三年左
    右，伊所積欠乙○○款項大致還清，故未再匯，伊從未向自訴人借過款項。（三
    ）、每次所借款項均是由乙○○交給伊本人，伊前後只欠乙○○兩百萬元左右，
    且自訴人也供承是其本人將款項交給乙○○，而伊所借之款項是向乙○○借的，
    當伊向借乙○○所借之款項要還時，是乙○○囑咐伊將款項償還給自訴人；且自
    訴人並未與乙○○將款項共同帶到伊住處借給伊本人。（四）、因乙○○是六合
    彩賭博之組頭，而伊則是向乙○○簽牌賭博（按被告丙○○所犯刑法簽賭罪，其
    追訴權時效業已完成，無法再追訴；至於乙○○經營六合彩賭博，擔任組頭，刑
    法聚眾賭博罪，其追訴權時效為十年，在時效未完成前，自應由檢察官分案察明
    究辦）故彼此均有金錢來往，當時伊經濟很好，賭博輸贏很大，自訴人之夫曾經
    給伊報過明牌，如有中獎，伊亦曾包過紅包給自訴人之夫，當時伊每期輸贏均為
    五、六百萬元，而乙○○則從中可賺取一成之佣金，伊簽牌輸的機率較多，乙○○則贏的機率較高，故乙○○很希望伊繼續簽賭下去，嗣後伊輸得現款盡無，只
    剩不動產，乙○○則表示要想辦法幫伊調借款項，因而自其二嫂即自訴人身邊調
    借現款借貸給伊本人，伊前後實際上只向乙○○拿了二百萬元左右，並不是五百
    多萬元。而且這些款項後來均輸給乙○○；伊所有房屋、古董均沒有，故到新生
    北路租房子住。伊知悉乙○○有向自訴人借貸款項，嗣再借給伊本人；故伊將要
    還給乙○○之款項，則依照乙○○吩咐，交付給自訴人。（五）、自訴人之自訴
    狀內雖指稱有借貸款項與被告，惟被告與自訴人原本並不相識，如被告確有向自
    訴人借貸前開四次款項，自訴人理應要求被告提供擔保或簽發同額支票抵付借款
    ，以擔保清償借款，始合情理；且自訴人又指稱，借貸與被告前述款項，並無利
    息，雙方僅約定一個月償還，惟依自訴人所述，自先後借貸被告四次款項，則被
    告前款未清償，自訴人豈有再借款與被告之理？而自訴人僅憑被告簽名之借據，
    即謂被告有向其借貸巨額款項，竟未要求被告提供擔保，凡此情事，均顯然與常
    情不合，有違一般經驗法則！各等語。
四、本院經詳細調查結果，認為被告不構成詐欺罪之理由如下：
（一）、依自訴人甲○○於本院歷次調查時，經本院訊問自訴人甲○○如何將款項貸
        借交付被告丙○○？自訴人甲○○則自承原與被告丙○○不熟悉，不了解被
        告，是於七十九年間經過其夫弟即小叔乙○○之介紹而認識被告丙○○，迨
        至八十年三月、八十年四月十二日（自訴人事後具狀又改稱係於八十年五月
        十三日，而非八十年四月十二日）、八十年四月二十日左右、及八十年四月
        二十五日，共四次分別交付借貸與被告丙○○款項七十萬元和三百五十萬元
        與七十萬元及七十萬元，每次借款均是小叔乙○○出面，且每次均由小叔乙○○陪同將上開款項交付被告丙○○等情，業據自訴人甲○○於本院調查時
        供承明確在卷（本院卷第十七頁、第三十頁至第三十六頁、第四十二頁、第
        七十九頁）；自訴人復於本院調查時供稱：【（法官問自訴人：被告丙○○
        與你有何關係，為何你會借他那麼多錢？）自訴人答：因為乙○○是我以前
        先生的弟弟，乙○○一直拜託我，並說借被告錢沒有問題，我本於幫被告的
        立場，讓他能夠再站起來，所以就幫忙借他錢了。七十九年間，乙○○介紹
        被告給我認識，說被告是古董字畫收藏家，我也看過那些字畫，我也找過朋
        友、教授鑑定過他的畫，看看他的畫是否真品，我與他並沒有親戚關係，被
        告只是乙○○的朋友而已，我是因為乙○○關係才認識被告的，我與被告並
        不熟。】（見本院卷第一二八頁）。就此而言，可見被告丙○○與自訴人甲○○認識之時間並非長久，且彼此間並不熟悉；既然自訴人甲○○與被告丙○○彼此認識不深，又不熟悉，何以自訴人甲○○願意於上開近二個月之短
        期間內，分別將巨額款項七十萬元和三百五十萬元與七十萬元及七十萬元共
        計四筆連續貸借交付與一位不熟識之陌生被告丙○○？且於每次貸借交付前
        揭巨額款項之際，自訴人甲○○均未曾向被告丙○○要求書立借據或提供任
        何擔保品抵押以供確保其債權；且又未向被告收取借款利息？凡此舉措，顯
        然均與一般社會常情事理和民間貸借款項習慣大相逕庭！又依自訴人甲○○
        供稱，被告丙○○於上開第一次向其借貸款項七十萬元後，僅償還其五十萬
        元，尚有二十萬元未還，可說前債未償，何以自訴人願於第二次以後至第四
        次不到兩個月之期間，再分別貸借交付被告丙○○鉅款三百五十萬元與七十
        萬元及七十萬元各三筆，而無任何借貸憑據亦無任何擔保抵押？就自訴人陳
        稱上揭借貸款項過程以觀，實有違社會經驗法則！且令人質疑自訴人其供詞
        之可信度？由此可見，自訴人甲○○自訴被告丙○○詐欺其款項共計五百一
        十萬元之內容云云，顯然可疑？而無法使本院獲得合理之確信！
（二）、依自訴人於前開本院調查時供稱，每次借款均是小叔乙○○出面，【因為乙○○是我以前先生的弟弟，乙○○一直拜託我，並說借被告錢沒有問題，我
        本於幫被告的立場，讓他能夠再站起來，所以就幫忙借他錢了。】，等語以
        觀，本件自訴人甲○○之所以貸借交付前開款項，亦是因為其小叔乙○○向
        自訴人說項拜託，而自訴人亦供承是【本於幫被告的立場，讓他能夠再站起
        來，所以就幫忙借他錢了。】，就此而言，顯然被告丙○○並未對自訴人甲○○施用詐術使其陷於錯誤而交付前揭款項；再自訴人甲○○既係本於幫助
        被告的立場，願意幫忙借貸款項與被告，已如上述，可見自訴人並非因被告
        施用詐術而陷於錯誤致交付前揭款項所致；由此可見被告丙○○顯然並未對
        自訴人施用詐術至明！（按案外人即證人乙○○，自訴人本人並未提供確切
        之住址以供本院訊問查證；本院復依職權多方查址與調卷傳訊證人乙○○，
        均無法傳喚到庭，併此敘明）。
（三）、再依自訴人提出之上揭被告丙○○簽名，書寫有八十年十一月二十四日，內
        容各為壹佰陸拾萬元和參佰伍拾萬元之借據各一紙（本院卷第四頁、第四十
        一頁），依該內容，亦僅是被告丙○○向自訴人甲○○各借款新台幣壹佰陸
        拾萬元和參佰伍拾萬元之借據性質而已，此有上開借據各在卷足憑；何況前
        揭借據亦是事後補寫為八十年十一月二十四日之日期等情，此分別為自訴人
        和被告各供承在卷（本院卷第三十頁、第二十八頁、第二十九頁、第一四八
        頁）；由此可見，自訴人提出之前揭借據兩紙，實不足以資為被告丙○○犯
        有本件詐欺罪之證據至明。
（四）、另依自訴人所訴，茍被告確有向其施用詐術詐欺上開款項，自訴人理應知悉
        於被告丙○○對所為之詐欺犯行後之八十一年或八十二年間即應對被告提起
        詐欺告訴方為合理，何以拖延至將近八年後之八十九年九月十九日方向本院
        對被告提起自訴，其不合情理於此甚明！
五、本件自訴人對被告提起本件詐欺自訴，並未確切舉證被告丙○○確犯有詐欺罪之
    事證；再本院依職權調查結果，亦無法證明被告確實有對自訴人施用詐術，使自
    訴人陷於錯誤而交付前開款項之詐欺犯行，可見被告辯稱其並未對自訴人詐欺上
    開款項等情，應可採信；核被告所為，顯與詐欺罪之構成要件自有未合。揆諸前
    開判例說明，自難遽論被告以詐欺罪責；此外本院又查無其他積極確切事證足認
    被告有何犯行，因不能證明被告犯罪，自應諭知其為無罪之判決。
據上論結，應依刑事訴訟法第三百四十三條、第三百零一條第一項前段，判決如主文
。
中      華      民      國      九十      年      三    月    二十七    日
                                     臺灣臺北地方法院刑事第七庭
                                         法  官      陳  坤  地
右正本證明與原本無異。
如不服本判決，應於判決送達後十日內向本院提出上訴狀 (應附繕本) ，上訴於
臺灣高等法院。
                                          書記官    楊志純
中      華      民      國      九十      年      四    月      十六    日


司法院資訊處製作；財團法人民間司法改革基金會備份。
